臺灣高等法院刑事判決
111年度上訴字第967號
上  訴  人  
即  被  告  田釗正

            麥海騰

共      同
指定辯護人  本院公設辯護人陳德仁
上列上訴人因違反毒品危害防制條例案件，不服臺灣新北地方法
院110年度訴字第826號，中華民國111年1月20日第一審判決（起
訴案號：臺灣新北地方檢察署110年度偵字第12710號），提起上
訴，本院判決如下：
    主  文
原判決關於麥海騰部分，暨諭知田釗正扣案之附表一編號2所示
第三級毒品暨編號3、4所示手機均沒收部分，均撤銷。
麥海騰共同犯販賣第三級毒品未遂罪，處有期徒刑貳年。
扣案如附表一編號2所示第三級毒品暨編號3、4所示手機，均沒
收。
其餘上訴駁回。
    事  實
一、田釗正、麥海騰共同意圖營利，基於販賣第三級毒品之犯意
    聯絡，於民國110年3月8日20時18分許，由田釗正使用附表
    一編號4所示手機之短影音社群軟體「TikTok」，並以暱稱
    「抖音最帥」傳送「今天有需要嗎」之隱喻販賣第三級毒品
    文字訊息（下稱販毒訊息）給執行網路巡邏勤務之員警而著
    手販賣第三級毒品後，員警察覺有異遂佯為買家而試詢田釗
    正，雙方並交換社群軟體「Instagram」繼續聯繫毒品交易
    ，且於同年月9日17時23分許在「Instagram」上達成田釗正
    以每包新臺幣（下同）550元之價格販賣含有第三級毒品4-
    甲基甲基卡西酮成分之咖啡包（下稱毒品咖啡包）10包共5,
    500元予員警之合意，然後相約於同日稍晚在新北市板橋區
    會面交易。嗣田釗正遂夥同麥海騰前往新北捷運環狀線板橋
    站5號出口2樓，並於同日20時10分許，由田釗正在2樓男廁
    前向員警收取販毒價金5,500元（田釗正遭查獲後已歸還5,1
    72元，剩餘328元因遭田釗正花用而尚未歸還），並指示員
    警進入男廁向麥海騰拿取毒品咖啡包，語畢便立即離去，之
    後由麥海騰在男廁蹲式馬桶旁之垃圾桶取出黑色塑膠袋（內
    有附表一編號2所示毒品咖啡包10包）交予員警，惟員警當
    場表明身分並逮捕麥海騰，且在麥海騰協助下，順利誘使田
    釗正返回上開捷運站5號出口1樓前而查獲田釗正，田釗正、
    麥海騰本次販賣第三級毒品犯行因而未遂。
二、案經新北市政府警察局新莊分局報告臺灣新北地方檢察署檢
    察官偵查後提起公訴。　　
    理  由
壹、程序部分：
　　本判決以下所引具傳聞性質之各項供述證據，經本院於審理
    期日調查證據時提示並告以要旨後，未據當事人於言詞辯論
    終結前就證據能力部分有所異議，經審酌該言詞陳述或書面
    陳述作成時之情況，該等證據並無違背法定程序取得或顯不
    可信之情形，以之作為證據均屬適當，依據刑事訴訟法第15
    9條之5規定，自應認為均有證據能力。其餘認定事實所引用
    之非供述證據，並無證據證明係公務員違背法定程序所取得
    ，且就本案待證事項復具有相當關連性，亦無刑事訴訟法第
    159條之4顯有不可信之情況與不得作為證據之情形，復經本
    院於審理期日依法進行證據之調查、辯論，依同法第158條
    之4規定之反面解釋，亦均應有證據能力。
貳、實體部分：
一、認定犯罪事實所憑之證據及理由：
　㈠上開犯罪事實，迭據被告田釗正於偵查中、原審及本院審理
    時；被告麥海騰於原審及本院審理時，均坦承不諱（110年
    度偵字第12710號卷<下稱偵卷>第13-18、135-137頁、原審
    卷第145頁、本院卷第90-91頁）。經查，被告田釗正、麥海
    騰自白之情節，核與證人即佯為買家之員警李易凱於偵訊時
    之證述相符（見偵卷第203-207頁），並有員警職務報告、
    搜索扣押筆錄及扣押物品目錄表、被告田釗正與佯裝買家之
    員警於「TikTok」、「Instagram」之對話文字訊息譯文、
    查獲現場及扣案物照片、上開對話文字訊息畫面照片、被告
    二人於即時通訊軟體「Wechat」之對話文字訊息畫面照片、
    車號00-0000號自用小客車於109年11月12日通行國道ETC相
    關資料在卷可以佐證（見偵卷第33-34頁、第43-47、51-55
    頁、第69-70、71-73頁、第75-80頁、第81-92頁、第92-104
    頁、第83-89頁、第181-192頁）。此外，復有附表一編號2
    至4所示物品扣案足證，其中編號2所示物品之內含物成分經
    送鑑驗後，檢出第三級毒品4-甲基甲基卡西酮成分，亦有附
    表二編號2所示鑑定書在卷可考，堪認被告二人之犯行，事
    證均屬明確。
  ㈡被告田釗正販賣毒品咖啡包予佯裝買家之員警，係以對方所
    能提出之金錢作為基礎，計算交付毒品之數量，此顯係以錢
    易物，具有交易性質之行為。再次依被告田釗正於警詢時之
    供稱（見偵卷第17頁）可知，被告田釗正向上游購入毒品咖
    啡包之價格為每包250元，相較於其販賣毒品咖啡包予員警
    之價格為每包550元，足見被告田釗正販賣毒品咖啡包可從
    中賺取價差，甚為明確。被告麥海騰既與被告田釗正基於共
    同販賣毒品之犯意聯絡，又有構成要件行為之分擔，足見被
    告麥海騰與被告田釗正就販賣毒品行為，亦有共同之營利意
    圖。
  ㈢綜上證據及理由，本件被告二人所犯，事證均屬明確，皆應
    依法論科。
二、論罪科刑部分：
  ㈠被告田釗正傳送販毒訊息招攬員警購毒，其原已具販賣第三
    級毒品之犯意，經員警察覺有異而佯裝買家與其聯繫，約定
    交易毒品之數量、價格、時間及地點後，由被告田釗正負責
    收款、被告麥海騰負責交貨。後因被告麥海騰於交貨時為警
    當場逮捕，被告田釗正則嗣由員警在被告麥海騰協助下而遭
    查獲。因員警本無購買毒品之真意，且被告二人交易毒品時
    實際上係處在員警監視之下，實無可能完成本次交易。是核
    被告二人之所為，均係犯毒品危害防制條例第4條第6項、第
    3項之販賣第三級毒品未遂罪。被告二人意圖販賣而持有第
    三級毒品、持有第三級毒品純質淨重五公克以上之低度行為
    ，為販賣未遂之高度行為所吸收，均不另論罪。
  ㈡被告二人就上開販賣第三級毒品未遂犯行，有犯意聯絡與行
    為分擔，應依刑法第28條之規定，論以共同正犯。
　㈢被告田釗正為警查獲後，於偵查中、原審及本院審理時均自
    白犯行，已如前述，爰依毒品危害防制條例第17條第2項規
    定減輕其刑。
　㈣被告二人已著手於販賣第三級毒品犯行之實行，因佯裝買家
    之員警無購入之真意且其等係在員警監督之下而不遂，均為
    未遂犯，亦應依刑法第25條第2項規定，按既遂犯之刑度減
    輕其刑。被告田釗正部分，並依刑法第70條規定遞減之。
　㈤被告麥海騰及其辯護人上訴意旨主張：
　⒈被告田釗正逃離現場實，被告麥海騰配合員警誘捕同案被告
    田釗正，並撥打為信通話告知被告田釗正返回環狀線板橋站
    5號出口，被告田釗正乃為警逮捕，有警員職務報告在卷可
    考，應可認為被告麥海騰有供出毒品來源，並因而查獲，而
    有毒品危害防制條例第17條第1項規定，減輕其刑之適用云
    云。惟毒品危害防制條例第17條第1項所謂「供出毒品來源
    ，因而查獲」，係指具體提供毒品來源之資訊，使調查或偵
    查犯罪之機關或公務員知悉而對之發動調查或偵查，並據以
    破獲者而言。若被告供出毒品來源者之前，調查或偵查犯罪
    之公務員已有確切之證據，足以合理懷疑被告所供販賣毒品
    來源之人，則嗣後之破獲與被告之「供出毒品來源」間，即
    欠缺先後且相當的因果關係，自不得適用上開規定予以減刑
    ，非謂被告一有「自白」、「指認」毒品來源之人，即得依
    上開規定予以減刑（最高法院111年度台上字第1165號判決
    意旨參照)。本件員警早於員警察覺被告田釗正有販賣毒品
    之意圖，遂佯為買家而試詢被告田釗正，雙方並交換社群軟
    體「Instagram」繼續聯繫毒品交易，且在「Instagram」上
    達成田釗正以每包550元之價格販賣含有第三級毒品4-甲基
    甲基卡西酮成分之咖啡包10包共5,500元予員警之合意，然
    後相約於同日稍晚在新北市板橋區會面交易，被告田釗正並
    在現場先向警員收取毒品價金5,500元，有警詢筆錄在卷可
    稽(偵卷第13-15頁)，顯見員警早已有確切之證據，足認被
    告田釗正有共同販賣毒品之行為。嗣被告田釗正逃離現場，
    被告麥海騰配合員警誘捕逃離現場之被告田釗，僅能視為犯
    罪之情狀與犯後態度之考量，依首揭說明，自不合於上開供
    出毒品來源，因而查獲之減刑規定。是被告麥海騰及其辯護
    人此部分上訴意旨之主張，並無理由。
　⒉被告麥海騰於偵查中，不僅有坦認交付毒品咖啡包之要件行
    為，亦未否認有交付毒品之不確定故意，而於法院審理時又
    為認罪之表示，應可從寬認定於偵查中已自白犯行，而有毒
    品危害防制條例第17條第2項規定減輕其刑規定之適用云云
    。惟按毒品危害防制條例第17條第2項規定：「犯第4條至第
    8條之罪於偵查及審判中均自白者，減輕其刑。」此所謂「
    自白」，係指對自己的犯罪事實全部或就犯罪構成要件為肯
    定供述之意。販賣毒品與無償轉讓、合資購買、代購、幫助
    他人施用毒品或與他人共同持有毒品，既係不同的犯罪事實
    ，如犯罪行為人否認有營利意圖，或辯稱非販賣，即屬否認
    其有符合販賣毒品之構成要件事實，自難認已就販賣毒品為
    自白，要無上揭減輕其刑規定之適用（最高法院109年度台
    上字第1557號刑事判決意旨）。查被告麥海騰就被告田釗正
    是否知悉其交予員警之黑色塑膠袋內含物即為毒品咖啡包、
    其交付原因是否與販賣毒品犯行相關，前於：(1)警詢時祇
    坦承被告田釗正請其將黑色塑膠袋放在廁所裡面，然後田釗
    正帶員警進入廁所後，請其拿黑色塑膠袋給員警，但員警查
    扣黑色塑膠袋時，其不知悉其內裝有何物，經員警告以內裝
    物為毒品咖啡包後，乃詢問扣案之毒品咖啡包有何用途，則
    供稱其不清楚用途，並辯稱其沒有販賣毒品咖啡包（見偵卷
    第27、30頁）；(2)檢察官訊問時則辯稱其沒有問被告田釗
    正黑色塑膠袋內含物為何，故其不知道黑色塑膠袋內裝有何
    物，其沒有販賣毒品（見偵卷第144頁）。準此，被告麥海
    騰於警詢及偵訊時均辯稱其不知道其交予員警之物品為毒品
    咖啡包，且否認交付原因與販毒相關，則依上所述，足認被
    告麥海騰於偵查中並未自白販賣第三級毒品未遂罪，與毒品
    危害防制條例第17條第2項規定之減刑要件不合，自無上開
    減刑規定適用。
  ㈥刑法第59條之審酌：
　⒈被告麥海騰雖與被告田釗正共同為本件犯行，惟審酌本件主
    要是由被告田釗正對外表示販賣毒品營利之意圖與聯繫交易
    訊息，並向員警收取價金，並指示員警進入男廁向麥海騰拿
    取毒品咖啡包，被告田釗正實係本件犯行之主要造意犯，被
    告麥海騰僅為配角。又被告麥海騰事後又配合員警撥打微信
    通話，告知被告田釗正返回環狀線板橋站5號出口，以利員
    警逮捕被告田釗正，有警員職務報告在卷可考，綜合上述情
    節，可見倘若被告麥海騰所科之刑，較諸同案被告田釗正為
    重，則個案上難謂無情輕法重之顯可憫恕情狀，雖經依未遂
    犯之規定減輕其刑，然科以減輕後之最低度刑，相較於同案
    被告田釗正所科之刑仍嫌過重，爰依刑法第59條之規定，減
    輕其刑。並依法遞減之。
　⒉被告田釗正及其辯護人上訴意旨主張：本件販賣之對象僅1人
    、次數僅1次又屬未遂，相較於大量販賣毒品者，差異甚多
    ，且未嚴重危害社會治安與國民健康，有情輕法重，縱科以
    最低之刑度仍嫌過重，請依刑法第59條規定之酌量減輕其刑
    等語。惟案刑法第59條規定之適用，必須犯罪另有特殊之原
    因與環境，在客觀上足以引起一般同情，認為即使予以宣告
    法定最低度刑，猶嫌過重者，始有其適用。此所謂法定最低
    度刑，固包括法定最低本刑；惟遇有其他法定減輕之事由時
    ，則應係指適用其他法定減輕事由減輕其刑後之最低度刑而
    言。是必於被告適用刑法第59條以外之法定減輕事由，減輕
    其刑之後，猶堪認其犯罪之情狀，顯可憫恕，即使科以該「
    減輕後之最低度刑」仍嫌過重者，始得適用刑法第59條規定
    ，再酌量減輕其刑。又是否對被告依刑法第59條規定酌減其
    刑，法院本屬有權斟酌決定。法院為該項審酌時，雖不排除
    刑法第57條所列各款情形，惟其應達於顯可憫恕之程度，始
    有該條規定之適用。被告田釗正部分經依毒品危害防制條例
    第17條第2項及刑法第25條規定遞予減輕其刑後，刑度相較
    原本之法定刑，已有所減輕，且本件被告田釗正係居於主要
    之犯罪角色，又無何等足以引起一般人同情之客觀情狀，而
    確有應予憫恕之處，要無情輕法重之情，自無刑法第59條酌
    減其刑規定適用之餘地。被告田釗正及其辯護人主張，再依
    刑法第59條規定酌減其刑云云，並非可採。
三、沒收部分　　
  ㈠扣案如附表一編號2所示毒品咖啡包（含所附無法析離內含毒
    品之包裝袋）均為供被告二人販賣所用之毒品，而與被告二
    人本案販賣第三級毒品未遂犯行相關，又非在毒品危害防制
    條例第18條第1項後段行政沒入之範圍，均應依刑法第38條
    第1項規定，宣告沒收。
  ㈡扣案如附表一編號3、4所示手機，分別為被告麥海騰、田釗
    正所有聯繫販毒分工事宜，被告田釗正傳送販毒訊息並與佯
    裝買家之員警聯繫販毒交易事宜所用之物，業據被告二人坦
    認在卷（原審卷第107頁、本院卷第88-89頁）。上開物品既
    已扣案，又分屬被告二人所有供犯本案販賣第三級毒品未遂
    罪所用之物，又查無刑法第38條之2第2項過苛調節條款所定
    之情形，亦均應依毒品危害防制條例第19條第1項規定，宣
    告沒收。　
  ㈢附表一編號1所示毒品咖啡包，因卷內並無證據證明與被告二
    人本案販毒犯行相關，故不於本案宣告沒收，併此敘明。至
    被告田釗正與佯裝買家之員警見面交易時，有向員警收取販
    毒價金5,500元，嗣雖遭員警查獲，但被告田釗正已花用前
    開價金當中的328元，僅歸還5,172元予員警，迄今尚未償還
    328元予員警等情，業據被告田釗正供述在卷（偵卷第18頁
    、原審卷第107頁、本院卷第89頁）。依上足認被告田釗正
    因本案販賣第三級毒品未遂犯行，仍實際獲有犯罪所得328
    元，又查無刑法第38條之2第2項過苛調節條款所定之情形，
    自應依刑法第38條之1第1項前段、第3項規定，於被告田釗
    正所犯之罪之主文項下宣告沒收，於全部或一部不能沒收或
    不宜執行沒收時，追徵其價額。　　　　
四、上訴駁回及撤銷改判之理由：
　㈠被告田釗正部分上訴意旨所主張不可採之理由，業據指駁如
    上，原審判決同此認定，就被告田釗正部分所犯事證明確，
    依法論罪科刑，併就未扣案之犯罪所得部分，宣告沒收及追
    徵，認事用法均無違誤。再以被告田釗正之行為人責任為基
    礎，審酌被告田釗正正值青年，不思尋求正當工作，踏實人
    生，貪圖金錢利益之犯罪動機、目的，明知毒品戕害國人身
    心甚鉅，卻仍無視國家杜絕毒品犯罪之禁令，欲以販賣方式
    流毒予他人，而實施傳送販毒訊息、洽談販毒之數量、金額
    、交易時間及地點、請託被告麥海騰交付毒品之犯罪手段，
    所為非但增加毒品在社會流通之危險性，並對國民身心健康
    及社會秩序均已造成具體危害，實非可取。復兼衡被告田釗
    正所居之犯罪角色、地位，本案販毒所得均由被告田釗正取
    得，及本案欲販賣之毒品數量及金額均不多，毒品咖啡包亦
    經扣案而未流通市面、坦承犯行，未有違反毒品危害防制條
    例案件，經法院判處罪刑確定之情形。又被告田釗正年紀尚
    輕、自述需扶養外祖父母之家庭環境、在茶行工作、月收入
    約2萬5千元之經濟狀況、國中畢業之教育程度等一切情狀，
    亦堪認原審判決就被告田釗正部分，量處如原審判決主文所
    示之刑，亦無明顯違反罪刑相當原則之情事。被告田釗正及
    其辯護人上訴意旨請求再予從輕量刑，並無理由，自應予以
    駁回。又因被告田釗正部分，所宣告刑已逾2年，不符合緩
    刑要件，自亦無從宣告緩刑。
　㈡按沒收固為刑罰與保安處分以外之獨立法律效果，但沒收人
    民財產使之歸屬國庫，係對憲法所保障人民財產基本權之限
    制，性質上為國家對人民之刑事處分，對人民基本權之干預
    程度，並不亞於刑罰，原則上仍應恪遵罪責原則，並應權衡
    審酌比例原則，尤以沒收之結果，與有關共同正犯所應受之
    非難相較，自不能過當。從而，共同正犯間關於犯罪所得、
    犯罪工具物應如何沒收，仍須本於罪責原則，並非一律須負
    連帶責任；況且應沒收物已扣案者，本無重複沒收之疑慮，
    更無對各共同正犯諭知連帶沒收或重複諭知之必要，否則即
    科以超過其罪責之不利責任(最高法院108年台上字第1001號
    判決參照)。原審判決關於扣案如附表一編號2所示第三級毒
    品暨編號3、4所示手機部分，均重複於被告田釗正、麥海騰
    主文項下宣告沒收，於法尚有未合，自應予撤銷。
　㈢原審判決就被告麥海騰部分，理由認為被告麥海騰並不合於
    毒品危害防制條例第17條第2項所定，偵審中自白減輕其刑
    規定之適用，而未予依上開法條之規定減輕其刑(見原審判
    決第4-5頁)。然又謂「查被告麥海騰所犯販賣第三級毒品未
    遂罪，經依毒品危害防制條例第17條第2項規定減輕其刑後
    ，其刑度相較原本之法定刑，已有所減輕」(見原審判決第5
    頁)云云，判決理由前後矛盾，顯有違誤，自應予撤銷改判
    。爰以被告麥海騰之行為人責任為基礎，審酌被告麥海騰參
    與本件犯行之犯罪動機、目的及上開居於犯罪次要角色之地
    位，共同此與本件犯行之犯罪手段，所為非但增加毒品在社
    會流通之危險性，並對國民身心健康及社會秩序均已造成具
    體危害。惟所犯次數僅有1次、又毒品咖啡包業經扣案而未
    流通市面，犯後態度，前未有因違反毒品危害防制條例案件
    之前科紀錄、年紀尚輕，暨自陳沒有家人需要扶養之家庭環
    境、入監前在超商工作、月收入約2萬6千元之經濟狀況、國
    中畢業之教育程度等一切情狀，量處如主文第二項所示之刑
    ，較符罪刑相當原則。
據上論斷，應依刑事訴訟法第369條第1項前段、第364條、第299
條第1項前段，判決如主文。
本案經檢察官歐蕙甄提起公訴，檢察官曾俊哲到庭執行職務。
中　　華　　民　　國　　111 　年　　4 　　月　　27　　日
                  刑事第十九庭  審判長法　官  曾淑華
                                      法　官  李殷君
                                      法　官  陳文貴
以上正本證明與原本無異。
如不服本判決，應於收受送達後20日內向本院提出上訴書狀，其
未敘述上訴之理由者並得於提起上訴後20日內向本院補提理由書
（均須按他造當事人之人數附繕本）「切勿逕送上級法院」。
                                      書記官  俞妙樺
中　　華　　民　　國　　111 　年　　4 　　月　　27　　日
附錄：本案論罪科刑法條全文
毒品危害防制條例第4條第3項、第6項
製造、運輸、販賣第三級毒品者，處7年以上有期徒刑，得併科
新臺幣1千萬元以下罰金。
前五項之未遂犯罰之。

【附表一】
編號   扣案物名稱 數量 保管機關及字號  1 毒品咖啡包（即附表二所示第三級毒品）  1包 臺灣新北地方法院110年度刑保管字第0936號  2 毒品咖啡包（即附表二所示第三級毒品） 10包 同上  3 手機（廠牌：內含行動電話門號0000000000號SIM卡1張）  1支 同上(麥海騰所有)  4 手機（廠牌：內含行動電話門號0000000000號SIM卡1張）  1支 同上(田釗正所有) 

【附表二】
扣案物外觀 數 量 驗前總毛重 驗前總淨重 驗前總純質淨重 鑑驗結果 鑑定書 DIABLO小惡魔圖形彩虹放射線條底混合包（內含紅色、黃色粉末，即附表一編號1所示物品）     1包（含包裝袋1只） 6.43公克 5.432公克 0.483公克 含第三級毒品4-甲基甲基卡西酮（純度8.9％） 台灣尖端先進生技醫藥股份有限公司110年5月19日毒品證物鑑定分析報告（見110年度偵字第12710號卷第219頁） DIABLO小惡魔圖形彩虹放射線條底混合包（內含紅色、黃色粉末，即附表一編號2所示物品） 10包（含包裝袋10只） 66.69公克 66.456公克  6.719公克 含第三級毒品4-甲基甲基卡西酮（純度12.2％） 台灣尖端先進生技醫藥股份有限公司110年5月19日毒品證物鑑定分析報告（見110年度偵字第12710號卷第217頁）